臺灣屏東地方法院民事判決
110年度訴字第702號
原      告  曾軒璋  
被      告  曾敬証  

            曾郁芳  

法定代理人  宋淑琴  

訴訟代理人  張耀聰律師
上列當事人間請求塗銷借名登記事件，本院於民國111年8月2日
言詞辯論終結，判決如下：
    主  文
原告之訴駁回。
訴訟費用由原告負擔。
    事實及理由
一、原告主張：
㈠、原告與訴外人曾軒緯之母曾傅秀玉於民國106年1月1日死亡，
    兩人共同繼承坐落屏東縣○○鎮○里○段000地號土地（應有部
    分各1/4）、同段742地號土地（應有部分各1/16）（下合稱
    系爭2筆土地）。嗣因曾軒緯欲申請參加農民健康保險，然
    其所繼承之系爭2筆土地應有部分換算面積不足0.1公頃，不
    符投保資格，乃經由原告、曾軒緯之胞姊曾淑美與原告商議
    ，將原告所繼承之系爭2筆土地應有部分借名登記予曾軒緯
    ，原告因念及手足之情，遂應允之。
㈡、嗣曾軒緯於109年4月6日死亡，其繼承人即被告繼承系爭2筆
    土地，原告知悉後，要求被告返還系爭2筆土地，竟不獲被
    告回應。為此，爰依借名登記法律關係及民法第767條第1項
    前段規定提起本件訴訟。並聲明：⒈被告應將系爭2筆土地於
    109年8月5日以繼承為原因所為之所有權移轉登記予以塗銷
    。⒉被告應將系爭2筆土地移轉登記予原告。
二、被告則以：被告係信賴地政機關之登記而依法辦理繼承登記
    ，被告否認原告與曾軒緯間存在借名登記契約。
三、得心證之理由：
㈠、原告與曾軒緯間有借名登記之約定：
  ⒈原告主張曾軒緯欲參加農民健康保險，然其所繼承之系爭2筆
    土地應有部分面積合計僅有833.82平方公尺，不足0.1公頃
    ，不符投保資格，因此曾軒緯向原告商議將原告繼承之系爭
    2筆土地之應有部分借名登記予己，使其名下農地面積達0.1
    公頃以上等節，業據證人即原告及曾軒緯胞姊曾淑美到庭證
    稱：當時因為曾軒緯要辦理農保，母親過世時留下1分6土地
    ，由原告與曾軒緯各8厘地，曾軒緯土地不夠辦理農保，我
    就打電話給原告，原告說自己的弟弟沒關係等語明確（見本
    院卷第190至191頁），且曾軒緯確實係以系爭2筆土地在屏
    東縣車城地區農會參加農保，有該會111年1月18日車農保字
    第1100000025號函存卷可考（見本院卷第137至151頁），由
    此可認曾軒緯確實有與原告成立借名登記契約之動機存在。
  ⒉再者，原告於106年2月21日分割繼承取得系爭2筆土地應有部
    分後，先於同年10月19日以贈與為原因，將系爭2筆土地應
    有部分贈與曾軒緯，移轉登記後，曾軒緯旋於同年月24日將
    前開應有部分再設定抵押權與原告等節，有系爭2筆土地登
    記第一類謄本、異動索引、屏東縣恆春地政事務所110年12
    月1日屏恆地一字第11030885100號函附之所有權移轉、抵押
    權設定資料在卷可查（見本院卷第67至105頁），從原告贈
    與系爭2筆土地應有部分予曾軒緯，到曾軒緯提供前開應有
    部分供原告設定抵押權之間相距不到一週，則原告主張前開
    贈與行為實則為借名登記法律關係，並且以設定抵押權之手
    段保障其權利等語，衡情應為可採。
  ⒊甚至連為原告、曾軒緯辦理上開贈與、抵押權登記之代書陳
    淵讚亦到庭結證稱：該次贈與實際上是借名登記，原告、曾
    軒緯都有來找我，受贈人說要辦理農保，但土地不夠，所以
    和哥哥借，要超過1,000平方公尺以上才可以辦理農保，這
    些事情都是在我的事務所討論的；因為地政事務所只能辦理
    繼承、買賣、贈與登記，如果是買賣的話要有價金，所以辦
    理贈與登記；抵押登記也是我辦的，會辦理抵押是因為借名
    ，受贈人同意再抵押給贈與人；如果不寫擔保借貸債務的話
    ，不能辦理抵押，但原告與曾軒緯之間實際上沒有借款債務
    等語（見本院卷第186至188頁）。以及被告曾郁芳於本院言
    詞辯論中自陳：不清楚曾軒緯是否有積欠原告債務，亦否認
    曾軒緯有借款之事實等語（見本院卷第156至157頁）。均可
    佐證曾軒緯之所以取得系爭2筆土地應有部分登記名義，實
    際上並非因為贈與關係，而是與原告間之借名登記約定，至
    於抵押權設定亦非擔保原告與曾軒緯間之借貸關係，而是為
    了保障原告將來能取回系爭2筆土地之應有部分。
  ⒋準此，由曾軒緯之辦理農保需求、證人證述、當事人陳述，
    以及贈與、抵押權登記之時點綜合觀之，已可認定原告與曾
    軒緯之間確實曾就系爭2筆土地應有部分存有借名登記之約
    定。
㈡、原告與曾軒緯間之借名登記約定為無效：
  ⒈按民法第72條所謂法律行為有背於公共秩序或善良風俗者無
    效，乃指法律行為本身違反國家社會一般利益及道德觀念而
    言。而法律行為是否違反公序良俗，則應就法律行為之內容
    、附隨情況，以及當事人之動機、目的及其他相關因素綜合
    判斷之。倘違反公序良俗之動機已表示於外部或已提升為法
    律行為的一部時，其法律行為應屬無效（最高法院107年度
    台上字第2166號判決意旨參照）。
  ⒉又按為維護農民健康，增進農民福利，促進農村安定，制定
    本條例。農民健康保險之保險事故，分為生育、傷害、疾病
    、身心障礙及死亡五種；並分別給與生育給付、醫療給付、
    身心障礙給付及喪葬津貼。農民健康保險條例（下稱農保條
    例）第1條前段、第2條分別定有明文。復依農保條例授權訂
    定之從事農業工作農民申請參加農民健康保險認定標準及資
    格審查辦法（下稱農審辦法）第2條第1項第4款規定：「從
    事農業工作之農民申請參加農民健康保險，應具備下列各款
    資格條件：四、依法從事農業工作，合於下列各目情形之一
    者：（一）自有農業用地：以登記本人…所有三七五減租耕
    地以外之農業用地…平均每人面積0.1公頃以上…」。農保條
    例係為健全社會保險制度之公益目的，及為增進農民福祉，
    使符合資格條件之農民於保險事故發生時，能儘速獲得各項
    保險給付，以保障農民生活。至於有關農民保險之投保資格
    ，考量資源的有限性、國家財政狀況，自應由立法機關權衡
    社會保險政策之目的、整體經濟資源及國家財政之負擔能力
    、農民權益之保護、照顧必要性等因素，就有限社會資源為
    最有效、妥適之分配。因此形成之立法決定，倘無違反法治
    國原則（如逾越母法授權範圍、違背法律明確性、比例原則
    等），不應逕否定其規範效力。
  ⒊原告與曾軒緯間確實存在借名登記之約定，業如前述，惟本
    件原告、原告與曾軒緯胞姊，甚至辦理所有權移轉登記之代
    書均一再陳稱原告與曾軒緯達成借名登記約定，是因為曾軒
    緯本來不符合申請農民健康保險之法定資格（自有農地面積
    不足），所以將原告所有之農地借名登記予曾軒緯，以此方
    式使曾軒緯符合投保資格。然而，如此作法實際上已經違背
    農保條例以及基於農保條例授權制定之農審辦法，前開法律
    規定之所以設置被保險人之法定資格，正是因為立法機關考
    量到社會福利資源的有限性、稀缺性，在有限的資源下，劃
    定符合一定資格要件的農民以將資源做最有效率的分配，而
    原告與曾軒緯採取借名登記的方式，使原本無法申請參加農
    保之曾軒緯，因形式上達成自有農地面積門檻要求，進而享
    有原本不應領取之給付或津貼，排擠有限之社會福利資源，
    當事人之動機、目的、手段已然違反國家社會一般利益及道
    德觀念，對應於民法第72條，可謂其等間法律行為有背於公
    序良俗而無效。進一步而言，如果肯認此種借名登記情形為
    有效，無疑使當事人日後得任意迴避國家立法機關基於資源
    配置之立法決定，藉由彼此間所謂「私法自治」之安排，待
    取得本不應享有之社會福利資源後，再透過司法判決為其等
    間不法行為背書，難認合於公序良俗。此外，如此的司法判
    決結果，使原本不符合法定資格之人得以享有保險給付，實
    際上形同創設或變更立法者已劃定之納保範圍，難脫免於僭
    越立法權限之指摘。
㈢、原告不得請求返還系爭2筆土地之應有部分：
  ⒈當事人間之財產變動，即一方因他方之給付而受利益，致他
    方受損害，倘無法律上之原因即欠缺給付目的，固可構成不
    當得利。然受損人係因不法之原因而為給付者，仍不得請求
    受益人返還，觀諸民法第180條第4款前段規定自明。此乃因
    受損人之給付原因，違反強制禁止規定或有悖公序良俗，而
    不應予以保護，以維社會公益及不違誠信原則使然（最高法
    院108年台上字第2453號判決意旨參照）。
  ⒉原告當初移轉系爭2筆土地應有部分予曾軒緯是基於其等間之
    借名登記約定，而該借名登記契約為無效，則原告之給付因
    欠缺給付目的而構成不當得利。然而，原告之給付原因已違
    反公序良俗，不應予以保護，故依前引條文，原告不得請求
    曾軒緯之繼承人即被告返還所受利益（系爭2筆土地之應有
    部分）。再者，基於整體法律秩序一致性，原告亦不得依照
    所有物返還請求權或類推適用委任條文請求返還該基於不法
    原因所為之給付。
四、綜上所述，原告依借名登記法律關係及民法第767條第1項前
    段規定，請求被告應將系爭2筆土地於109年8月5日以繼承為
    原因所為之所有權移轉登記予以塗銷，暨請求被告應將系爭
    2筆土地移轉登記予原告，均無理由，應予駁回。
五、本件事證已臻明確，兩造其餘攻擊防禦方法及所提證據，核
    與判決結果無影響，爰不逐一論列。
六、訴訟費用負擔之依據：民事訴訟法第78條。
中　　華　　民　　國　　111 　年　　8 　　月　　 23 　日
                  民事第三庭  法　官　林政斌
正本係照原本作成。
如對判決上訴，須於判決送達後20日內向本院提出上訴狀，其未
表明上訴理由者，應於提出上訴後20日內向本院補提理由書狀（
均須按他造當事人之人數附繕本）。
如委任律師提起上訴者，應一併繳納上訴審裁判費。
中　　華　　民　　國　　111 　年　　8 　　月　　23　　日
                              書記官  戴仲敏